【裁判字號】    96,醫訴,8
【裁判日期】    981021
【裁判案由】    業務過失致死
【裁判全文】
臺灣臺北地方法院刑事判決               96年度醫訴字第8號
公  訴  人  臺灣臺北地方法院檢察署檢察官
被      告  乙○○
選任辯護人  古清華律師
上列被告因業務過失致死案件，經檢察官提起公訴（96年度偵字
第20537號），本院判決如下：
    主  文
乙○○從事業務之人，因業務上之過失致人於死，處有期徒刑拾
月。緩刑貳年。
    事  實
一、乙○○係國立臺灣大學醫學院附設醫院（址設臺北市○○○
    路7號，下稱臺大醫院）影像醫學部醫事放射師，以為病人
    照射X光為業，為從事業務之人。於民國96年4月25日上午10
    時許，罹喉癌之蔡正義至醫院作例行性胸部X光檢查。蔡正
    義由配偶甲○○○以輪椅推進乙○○負責之X光室。乙○○
    本應注意由他人以輪椅推受檢者進入X光室時，如醫師係開
    立站立式胸部X光攝影，應向受檢者或陪同之家屬詢問受檢
    者能否自行站立，須受檢者或家屬回答可以時，始能予以站
    立式攝影。如不能站立時，則應通知醫師是否改採不同姿勢
    攝影。如仍必須以站立攝影，則由醫院提供鉛衣予家屬穿著
    協助攝影，以避免受檢者因無法自行站立，而在攝影過程中
    發生倒地受傷之危險。且該時並無不能注意之情事，竟疏未
    注意，雖見蔡正義係由配偶甲○○○以輪椅推進其所負責的
    X光室，竟未依上開作業準則向蔡正義或陪同其前來之配偶
    甲○○○或外傭詢問，並經由蔡正義或其同行家屬口頭確認
    蔡正義可否自行站立，即逕與外傭合力扶起蔡正義立於X光
    機前。因蔡正義體力不支，在甲○○○推輪椅轉身準備離去
    時，隨即向後倒地。其頭部碰撞地面而受有頭部外傷併顱內
    出血之傷害。經急救後，仍於96年5月17日6時58分許，因傷
    重不治死亡。
二、案經蔡正義之配偶甲○○○訴由臺灣臺北地方法院檢察署檢
    察官偵查起訴。
    理  由
壹、證據能力事項:
  (一)證人甲○○○、黃勝堅於偵查中之證詞業經具結，客觀上並
    無顯有不可信之情況，且被告及其辯護人對於證人二人於偵
    查中之陳述之證據能力均不爭執，依刑事訴訟法第159條之1
    第2項、第159條之5第2項規定，自得為證據。
  (二)檢察官起訴書所引用之臺大醫院病歷、死亡證明書，係從事
    業務之人，於業務上所製作之紀錄文書，依刑事訴訟法第15
    9條之4第2款規定，自亦得為證據。另診斷證明書、臺大醫
    院96年9月14日校附醫秘字第0960209281號函暨所附影醫部X
    光攝影作業流程等文書、中華民國醫事放射師公會全國聯合
    會97年5月29日以醫事放射全聯字第0970050號回函，兩造對
    於上開證據之證據能力均不爭執，依同法第159條之5第2項
    規定，亦均有證據能力。
貳、本院之判斷:
一、訊據被告乙○○固坦承為臺大醫院影像醫學部醫事放射師，
    於96年4月25日負責在舊院區X光室值行職務。被害人蔡正義
    當日上午10時許由配偶即告訴人甲○○○以輪椅推進其負責
    的X光室，以及被害人蔡正義在經其與外傭合力扶起來後，
    因體力不支倒地，頭部碰撞地面而受有頭部外傷併顱內出血
    之傷害。經急救後，仍於96年5月17日6時58分許不治死亡等
    情不諱，惟矢口否認有何業務過失致死之犯行，並辯稱: 我
    有問蔡正義家屬可否站立，甲○○○回答我說可以，我與外
    傭把蔡正義扶起來，甲○○○就把輪椅推出去，我把蔡正義
    擺放位置，請外傭出去，準備關門照相，門尚未關蔡正義就
    倒了，我沒有疏失云云。另辯護人為被告辯護稱: 被害人蔡
    正義經急救後，有離開加護病房，足認被害人顱內出血的血
    塊不會造成死亡，顱內出血與被害人的死亡無因果關係。另
    被害人自95年12月11日至96年4月25日前曾經以站立式X光攝
    影11次，且上述期間被害人因肺部感染住院更為虛弱，被害
    人都沒有跌倒，可證被告並無過失云云。惟查:
  (一)被告乙○○為臺大醫院影像醫學部醫事放射師，於96年4月2
    5日負責在舊院區X光室執行職務，於當日上午10時許，被害
    人蔡正義係由配偶即告訴人甲○○○以輪椅推進其負責的X
    光室，被告與外傭合力扶起來被害人蔡正義，蔡正義在完成
    攝影前即倒地，頭部碰撞地面而受有頭部外傷併顱內出血之
    傷害。經急救後於96年5月17日6時58分許死亡等情，為被告
    所不爭執，並有臺大醫院96年6月12日檢附醫秘字第0960204
    095號函暨所附病歷紀錄、死亡證明書在卷可稽（參他字第
    3843號卷第9-275頁，第284頁）。
  (二)被害人蔡正義罹喉癌，且已屬末期之病人，此有臺大醫院97
    年2月4日校附醫秘字第0970001707號函暨所附病歷紀錄、行
    政院國軍退除役官兵輔導委員會臺北榮民總醫院97年1月15
    日北總企字第0970001209號函暨所附病歷在卷可參（參本院
    病歷卷）。但被害人係因頭部外傷併顱內出血，致呼吸衰竭
    而死亡一節，此不惟業據證人即當時主治醫師黃勝堅於偵查
    中結證: 蔡正義於96年4月25日頭部受傷住院，是外力所造
    成的傷，當時昏迷指數是10分。肺炎造成呼吸衰竭，這是最
    急性的原因。引起肺炎的原因是臥床狀態及他原本的疾病的
    關係。沒有頭部外傷、顱內出血，病人最後還是會因為喉癌
    死亡。但頭部外傷、顱內出血可能導致他提早死亡。如果病
    人沒有因為頭部外傷及顱內出血，我預估他也能存活三個月
    等語在案（參偵卷第291-292頁）。此外，本院囑託行政衛
    生署醫事審議委員會鑑定結果，亦認為被害人蔡正義雖已罹
    患喉癌，但其死亡之近因，則與跌倒導致顱內出血有關，此
    亦有該署98年5月6日衛署醫字第0980260347號函暨所附鑑定
    書在卷可按（附於本院卷內）。因此，被害人蔡正義之死亡
    與其於上開時、地，跌倒受傷確有因果關係至明。
  (三)按醫事放射師對於非自行步入攝影室者，如醫師係開立站立
    式胸部X光攝影，應向受檢者或陪同之家屬詢問受檢者能否
    自行站立。如回答可以時，放射師始予以進行攝影。如不能
    站立，應通知醫師是否改採不同姿勢攝影。如仍必須以站立
    攝影，則應由醫院提供鉛衣予家屬穿著協助攙扶受檢者攝影
    ，此不惟有臺大醫院96年9月14日校附醫秘字第0960209281
    號函所檢附之影醫部X光攝影作業流程在卷可參（參他字第
    3843號卷299-300頁）。本院並依被告之聲請向中華民國醫
    事放射師公會全國聯合會函詢．經該會於97年5月29日以醫
    事放射全聯字第0970050號函復在案（附於本院卷內）。
  (四)本件被害人蔡正義當天係由其配偶甲○○○用輪椅推進X 光
    室內，已如前述。依上開作業準則，被告自應向被害人蔡正
    義或其同行家屬詢問，並獲得被害人或同行家屬口頭確認可
    以站立時，始得進行站立式X光攝影。惟被告於證人甲○○
    ○用輪椅推被害人蔡正義進入被告負責的X光攝影室時，並
    未依上開作業流程詢問被害人蔡正義或陪同其前來之證人甲
    ○○○或外傭等情，業據證人甲○○○先後二次於偵查中結
    證: 我和印傭推照X光報到時，小姐並沒有問我蔡正義是否
    能站立。我和印傭推蔡正義進去X光室，該名醫院人員就叫
    蔡正義站起來，要我把輪推出去等語（參偵卷第280、293頁
    ），以及於本院審理時結證: 那天我先生因喉癌去作例行的
    複診要照X光，我推輪椅帶他進去。我先生很虛弱，有時候
    站不穩，腳會軟腳。他在家裡有時候可以自己走路，有時候
    不穩。複診是醫生壹個多月前約好，當天沒有見到醫生，直
    接去照X光。我先生進去後一開始問我名字，要我先生把夾
    克脫掉，叫我先生站起來，叫我把輪椅推出去。他叫我作什
    麼事，我就作什麼事。我把輪椅推出去剛回頭，就看到我先
    生倒下去，不省人事等語在案（參本院98年9月30日審判筆
    錄）。證人甲○○○自偵查及本院審理時，其證詞前後如一
    ，且其作證時言詞懇切，於回答檢察官所詢: 有無向被告反
    應被害人虛弱無法站立及有無要求綁安全帶等問題，亦坦然
    表示: 沒有，因為沒有這個常識等語。參之證人甲○○○與
    被告間並無怨隙，其在本院準備程序中，亦僅提出希望被告
    支付醫療費及看護費用共約12萬元之賠償，雖此一金額，其
    後不為其其他子女所接受，但由此益見，證人甲○○○為人
    中肯，並無為求得高額賠償金而故意設詞陷害被告之動機。
    而觀諸被告之辯解，其雖於本院96年12月21日準備程序中辯
    稱: 曾向被害人太太即證人蔡郭正美詢問可否站立，被害人
    太太說可以云云。但其辯護人於96年12月21日及嗣後所提出
    之歷次書狀，則一再主張: 是陪同的家屬及外傭、病患本人
    「均無任何無法站立之意思或肢體表示」（附於本院卷），
    並於97 年3月20日具狀請求本院向中華民國放射師公會全國
    聯合會函詢: 病患或家屬並未表示無法站立，放射師有無其
    他的方法得以查知或預見該病患將會於拍攝時自行跌倒（附
    於本院卷）。而承前所述，醫事放射師對於非自行步入攝影
    室者，如醫師係開立站立式胸部X光攝影者，放射師必須主
    動詢問，且須得到病患或家屬明確回答「可以」始得以站立
    式拍攝。因此，放射師應負的是一個主動詢問並確認之義務
    。而非只是被動地等病患或其家屬提出「無法站立」之要求
    ，始有向主治醫師提出是否更改依囑或提供其他防護措施之
    義務。是如病患係非自行步行入室，縱被害人及其家屬未主
    動向被告提出「病患無法站立」之要求，亦不能解免放射師
    之上開注意義務。
  (五)辯護人以被害人自95年12月11日至96年4月25日前曾經以站
    立式X光攝影11次，且上述期間被害人因肺部感染住院更為
    虛弱，被害人都沒有跌倒，主張被告並無過失云云。查，被
    害人蔡正義自95年12月11日至96年4月25日前曾以站立式X光
    攝影11次，此固有被害人病歷在卷可稽（參本院關於臺大醫
    院病歷5W1腫瘤病房住院病歷出院病歷摘要第10頁）。惟查
    ，病人之身體狀況，會隨著其病程而有所改變，被害人先前
    11次攝影時，其身體狀況是否足以支撐至完成X光攝影，與
    其在本件第12次攝影時，是否足以單獨站立完成X光攝影，
    並無關連性。且質之被告自承，其於本次為被害人進行檢查
    時，只有一張當次的檢查單，不會有病歷（參本院98年6月3
    日準備程序筆錄）。換言之，被告於當時並無被害人先前11
    次的X光攝影紀錄，益證其當天決定仍依醫囑對被害人採取
    站立式攝影，與被害人之先前攝影方式並無關連。是被害人
    先前在11次的X攝影過程中雖採取站立式之事實，亦不足為
    被告有利之認定。
  (六)辯護人另以被害人蔡正義經急救後，有離開加護病房，主張
    被害人顱內出血的血塊不會造成死亡，顱內出血與被害人的
    死亡無因果關係云云。經查，被害人蔡正義於96年4月25日
    跌倒送急救並住進加護病房後，嗣於96年5月3日轉出加護病
    房等情，此有臺大醫院所提供之病歷紀錄及診斷證明書在卷
    可按（參偵卷所卷附歷及第32頁診斷證明）。且經本院向該
    院函詢其出加護病房時之身體狀況，經該院函復: 被害人於
    96年4月25日急診就醫，當時昏迷指數為E3M5-6V1電腦斷層
    顯示外傷性顱內出血，於當日住進加護病。於96年5月1日追
    蹤電腦斷層發現腦水腫大部分已消除，因顱內高壓造成被害
    人生命危險之威脅已解除，故於96年5月3日轉出加護病房，
    當時生命徵象穩定，昏迷指數已進步為E3M5-6V2，於96年5
    月4日昏迷指數為E3-4M6V4。臨床上造成外傷性顱內出血死
    亡原因為中樞神經休克，中樞神經休克之原因為續發性之腦
    血腫造成的顱內壓上升壓迫生命中樞。通常受傷後第4-5天
    為顱內壓上升的高峰期，第5天以後生命中受壓的機會逐漸
    下降，由於被害人於96年5月1日（受傷後第7天）電腦斷層
    顯示已無顱內壓上升之危險，證明因顱內壓上升壓迫生命中
    樞所造成之危險已消除，故轉入普通病房開始接受復健及後
    續照護，此亦有臺大醫院97年2月4日校附醫秘字第09700017
    07號函在卷可查（附於本院卷）。是被害人轉出加護病房係
    因其顱內壓上升壓迫生命中樞所造成之危險已消除。然承前
    所述，本件被害人死亡係因頭部外傷、顱內出血及原本疾病
    導致其臥床狀態，並進而引發肺炎造成呼吸衰竭而死，被害
    人並非因顱內壓上升壓迫生命中樞而死亡。是縱被害人在96
    年5月3日因治療後，已無顱內壓上升壓迫生命中樞之危險而
    轉出加護病房，亦不足以據此排除被害人係因本件受傷而致
    生死亡結果之因果關係。
  (七)辯護人另以卷附臺大醫院所提供之病歷紀錄之「入院病患護
    理評估表」（參偵卷第182頁）中記載被害人意識狀態、語
    言功能、認知功能、感覺功能、運動功能均勾選「清楚」、
    「正常」，主張被害在上開各項目既均正常，則被害人在拍
    攝X光時，應有相當的認知能力，更具備可以很達「自己無
    法站立拍攝」之能力，則被告無任何須進一步為被害人進行
    妨護跌倒措施之義務云云。但查，上開「入院病患護理評估
    表」係被害人跌倒後入院時所作之護理評估，此與被害人在
    照X光時，被告對於非自行步行入X光室之病患是否已盡到其
    上開注意義務，並無任何關連。且查卷附之上開評估表中除
    勾選「正常」外，同時在意識狀態同時勾選「嗜睡」，在語
    言、認功、感覺功能欄同時勾選「無法評估」，是被害人當
    時是否完全正常，非無疑問。參之卷附病歷中之「神經系統
    病人生命徵象及病況流程表」（參偵卷第95-118頁）詳細記
    載被害人倒地後每小時之觀察紀錄，很明顯的被害人的昏迷
    指數從95年4月26日凌晨零時開始即陷入總分未達9分之情況
    ，此後一直在9分、10之間徘徊，雖間或出現13分、14分，
    但大部分的時間，均在9-10分之間。足認被害人當時確實如
    告訴人所言，呈陷昏迷而無法認知親屬之狀況。是自無從由
    上開「入院病患護理評估表」為被告有利之推論。
  (八)辯護人於準備程序中另請求本院向臺北市聯合醫院陽明院區
    函詢: 放射醫學科學係一位放射師在養成過程中，是否有接
    受任何病患照顧或是疾病診治判斷的訓練。以及向臺大醫院
    函詢該院拍攝X光室是否有躺、坐、臥等不同儀器。惟查，
    (1)關於函詢陽明院區部分: 承前所述，依據臺大醫院所提供
      之影醫部X光攝影作業流程及中華民國醫事放射師公會全
      國聯合會回函，醫事放射師對於非自行步入攝影室之受檢
      者，有前述之注意義務及作為義務。此與其是否有接受任
      何病患照顧或是疾病診治判斷的訓練並無任何關連。
    (2)關於函詢臺大醫院部分: 臺大醫院的X光攝影有幾種不同
      儀器，與被告見非自行步入攝影室之被害人是否已盡其上
      開注意義務，亦無關連性。
    (3)是辯護人上述調查證據之聲請，均無調查之必要。
  (九)綜上，本件被告業務過失致死之犯行，事證明確，洵堪認定
    ，應依法論科。
二、被告係臺大醫院影像醫學部醫事放射師，以為病人照射X 光
    為業，為從事業務之人。是核被告所為，係犯刑法第276條
    第2項之業務過失致人死罪。爰審酌被告未確實依臺大醫院
    影醫部X光攝影作業流程規定執行職務，致被害人因而跌倒
    致死，其犯後已與被害人之家屬達成和解，賠償家屬損害金
    120萬元，此有和解書在卷可參，並據本院向被害人家屬即
    告訴人蔡慧齡以公務電話確認在案，其犯後態度尚稱良好等
    一切情狀，量處如主文所示之刑。又被告並無前科，此有臺
    灣高等法院被告前案紀錄表在卷可參，其因一時失慮而罹本
    罪，且已與被害人家屬達成和解，經此偵、審程序，當知所
    警惕，信無再犯之虞，認前開所科之刑，以暫不執行為適當
    ，爰併依刑法第74條第1項第1款規定，諭知緩刑2年，用啟
    自新。
據上論斷，應依刑事訴訟法第299條第1項前段，刑法第276條第2
項、刑法第74條第1項第1款，刑法施行法第1條之1，判決如主文
。
本案經檢察官蔡彥守到庭執行職務
中    華    民    國    98    年    10    月    21    日
                  刑事第四庭  審判長法  官  郭惠玲
                                    法  官  李明益
                                    法  官  李桂英
上正本證明與原本無異。
如不服本判決應於收受送達後10日內向本院提出上訴書狀，並應
敘述具體理由；其未敘述上訴理由者，應於上訴期間屆滿後20日
內向本院補提理由書（均須按他造當事人之人數附繕本）「切勿
逕送上級法院」。告訴人或被害人如對於本判決不服者，應具備
理由請求檢察官上訴，其上訴期間之計算係以檢察官收受判決正
本之日期為準。
                                    書記官  嚴君珮
中    華    民    國    98    年    10    月    21    日
附錄本案論罪科刑法條全文:
中華民國刑法第276條
（過失致死罪）
因過失致人於死者，處2年以下有期徒刑、拘役或2千元以下罰金
。
從事業務之人，因業務上之過失犯前項之罪者，處5年以下有期
徒刑或拘役，得併科3千元以下罰金。


司法院資訊處製作；財團法人民間司法改革基金會備份。
